臺灣高雄地方法院刑事判決　　　　　　　94年度訴字第918號
 公　訴　人　臺灣高雄地方法院檢察署檢察官
 被　　　告　戊○○　男　70.
 指定辯護人　本院公設辯護人己○○
上列被告因殺人未遂等案件，經檢察官提起公訴（94年度偵字第
3809號），本院判決如下：
    主  文
戊○○殺人未遂，處有期徒刑伍年陸月，褫奪公權年。扣案尖
刀壹把沒收。
    事  實
一、戊○○每月原可領中低收入老人生活津貼新台幣（下同）6,
    000 元，嗣因高雄市前鎮區公所審核其全戶收入超過標準後
    ，將其老人生活津貼降為每月3,000 元，戊○○不服，遂多
    次前往高雄市苓雅區○○○路二號高雄市政府社會局（以下
    簡稱社會局），向該局第二科承辦公務員丁○○申訴，但丁○○未依其要求調高老人生活津貼為每月6,000 元。嗣於民
    國94年2 月4 日9 時30分許，戊○○因認社會局處置不公，
    乃攜其所有全長約30公分、刀刃長約20公分，刀鋒銳利、頂
    端尖銳，可供兇器使用之尖刀1 把，以紅色塑膠繩綁在左小
    腿上，前往社會局找丁○○理論。但因丁○○覆核戊○○之
    資料後，仍維持區公所之判斷，核予戊○○每月僅能領取老
    人津貼3,00 0元，戊○○一時激憤，頓萌殺意及妨害公務犯
    意，旋自左小腿抽出刀子並用左手捉住丁○○頭髮，右手持
    刀朝丁○○左胸部正面猛刺，先刺中丁○○左胸部1 下後，
    持刀再刺向丁○○左胸部2 下時，幸因丁○○即時以左手臂
    擋在左胸前，致左手臂被刺中二下，造成丁○○受有左側胸
    壁刺傷3 ×1.5 公分、肋膜腔血氣胸、左臂穿刺傷外側5 公
    分、內側1.5 公分併橈神經及三頭肌斷裂等傷害，即以同一
    殺人行為對於依法執行職務之丁○○施以強暴。適有社會局
    職員乙○○上前撥開戊○○之左手，推開丁○○，始未得逞
    。嗣於同日9 時40分許，為警當場逮捕戊○○並扣得上開尖
    刀1把、紅色塑膠繩1條。
二、案經丁○○告訴及高雄市政府警察局苓雅分局報請臺灣高雄
    地方法院檢察署檢察官偵查起訴。
    理  由
一、本件卷附下列阮綜合醫院診斷證明書，其性質雖屬傳聞證據
    ，且查無符合刑事訴訟法第159 條之1 至之4 之情形，但經
    本院審理時予以提示，告以要旨，並經檢察官、辯護人及被
    告表示意見，檢察官、辯護人及被告均未於言詞辯論終結前
    ，對該診斷證明書異議，依刑事訴訟法第159 條之5 規定，
    應具有證據能力。
二、訊據被告固坦承前揭事實之經過，惟否認有上開殺人等犯意
    ，辯稱：伊當時是基於傷害之故意，只想給被害人丁○○一
    個教訓，做為抗爭之手段，且伊沒有抓丁○○頭髮，伊當時
    如果有殺人故意，只要刺向喉嚨或心臟即足以致命云云，指
    定辯護人則為被告辯護稱：被告僅刺被害人3 刀立即停止，
    且站在旁邊沒有繼續攻擊，且被害人傷勢主要在左手臂，並
    無致命危險顯見被告無殺人之故意等語。
三、按殺人與傷害之區別，應以有無殺意為斷，其受傷之多寡，
    及是否為致命部分，有時雖可藉為認定有無殺意之心證，究
    不能據為絕對標準，再殺人罪須有使被害人喪失生命之故意
    ，始能成立，不以所持是否為刀、所加傷害是否在致命部位
    為標準（最高法院52年台上字第1300號、18年度上字第1309
    號判例、51年度台上字第131 號判決意旨參照）。故刑法上
    殺人未遂與傷害罪之區別，當以下手加害之時是否明知或預
    見足以致人於死為斷，而行為時之主觀犯意則應依行為人行
    為時之客觀情狀，以認定其犯意之所在。行為人與被害人之
    關係，行為人與被害人關係事前之仇隙是否足以引起其殺人
    之動機，行為當時之手段是否猝然致被害人難以防備，攻擊
    時之力勁是否猛烈足資使人斃命，被害人之傷勢如何，攻擊
    後之後續動作是否意在取被害人性命等一切客觀情狀均應全
    盤併予審酌，方足據為論斷行為人內心主觀之犯意，究為殺
    人抑係傷害。至於其受傷之多寡及是否致命部位、輕重如何
    僅足以供確定有無殺意之參考，不能為區別殺人與傷害犯行
    之絕對標準。
四、經查：
 (一)被告如何於上揭時地，右手持刀刺向丁○○左胸部，先刺
     中丁○○左胸部1 下後，持刀再刺向丁○○左胸部2 下時
     ，幸因丁○○即時以左手臂擋在左胸前，致左手臂被刺中
     二下，造成丁○○受有左側胸壁刺傷3 ×1.5 公分、肋膜
     腔血氣胸、左臂穿刺傷外側5 公分、內側1.5 公分併橈神
     經及三頭肌斷裂等傷害一節，業據被告於警詢、偵查、本
     院準備程序及審判程序中供承不諱，核與證人即被害人丁○○證稱：「（辯護人問：這3 刀的部位？）答：第1 刀
     是朝向我左胸的部位，後來被告把刀子抽起來，又要往我
     左胸刺，我就用我的左手臂去阻擋刀子，有2 刀是刺中我
     左手臂，其中1 刀刺穿我的左手臂，被告刺我的時候用力
     很猛。‧‧‧（辯護人問：你主要的傷勢是在那裡？）答
     ：醫生有說還好胸部那1 刀有擋到肋骨，沒有傷到內臟，
     但是左手臂三頭肌與撓神經斷裂。」等語相符，並有阮綜
     合醫院94年2 月4 日、94年3 月12日診斷證明書各1 紙可
     稽，被告此部分自白核與積極事證相符，應堪信為真實。
     而被告當時係以左手抓住丁○○之頭髮，右手持刀朝丁○○之左胸部（證人丙○○目擊狀況係朝左腰部，此雖與被
     告、被害人及證人乙○○之證詞有異，但方位相近，出入
     不大，無礙於真實之認定）刺三刀等情，亦據證人即現場
     目擊之人丙○○、乙○○於本院審理時證述明確，且案發
     當時為白天9 時30分許，光線明亮，證人應無誤看之虞，
     是被告辯稱沒有抓丁○○之頭髮云云，顯不足採。又被告
     於94年2 月4 日上午9 時30分之上班時間，前往高雄市社
     會局找第二科承辦公務員丁○○理論，既為被告所自承在
     卷，則被告竟於前揭時、地，以左手抓住丁○○之頭髮，
     右手持刀刺殺當時正依法執行職務之丁○○，其有妨害公
     務之犯意洵堪認定。
 (二)被告雖否認有殺人之故意，辯稱僅係要教訓告訴人云云，
     惟被告持以行兇之尖刀，全長約30公分、刀刃長約20公分
     ，刀鋒銳利、頂端尖銳等情，有該把尖刀扣案可證，並經
     本院當庭勘驗屬實，而人體之左胸腔內有心臟、動脈及肺
     部等人體生命中樞器官，倘遭利器刺入，已足以導致大量
     出血而致人死亡之事實，為一般人所得認識，被告係年近
     70 歲 心智成熟之成年人，自難諉為不知。而被告持該尖
     刀刺入丁○○左前胸，導致丁○○受有左側胸壁刺傷3 ×
     1.5 公分、肋膜腔血氣胸之嚴重傷害後，竟仍再持刀刺向
     左胸部2 刀，且此3 刀均用力甚猛，，後面2 刀雖幸由丁○○即時以左手臂擋住，但仍造成丁○○左臂穿刺傷外側
     5 公分、內側1.5 公分併橈神經及三頭肌斷裂，亦已如前
     述，自丁○○傷勢以觀，被告出手時，用力甚猛應無可疑
     。則衡情，被告若無殺害丁○○之意，怎可能一刀即朝丁○○之左胸要害猛刺，且得逞之後，竟仍再朝左胸部位猛
     刺2刀 足見被告於下刀之際，非但有殺人之意，且殺意甚
     堅，至被告未刺向丁○○其他致命部位諸如喉嚨、心臟一
     節，不影響被告刺向丁○○左胸此一致命部位之犯行，被
     告所辯無殺人犯意云云，核屬事後圖減刑責之詞，不足為
     信。至辯護人辯稱：被告僅刺2 、3 刀即停止攻擊，且丁○○所受主要傷害係在左手臂，足見被告無殺人之意。惟
     被告所刺3 刀均朝左胸要害為之，其殺人犯意之飛躍表露
     已如前述，至被告行兇後停止攻擊，尚無解於先前殺人犯
     行之成立，另丁○○所受主要傷害顯為左側胸壁刺傷3 ×
     1.5 公分、肋膜腔血氣胸之嚴重傷害，辯護人認丁○○所
     受主要傷害在左手臂，顯屬誤會，是辯護人上開辯解，尚
     有誤會，無從為有利被告之認定。
 (三)綜上所述，本件事證明確，被告犯行堪以認定，應依法論
     科。
五、核被告所為，係犯刑法第135 條第1 項妨害公務罪，第271
    條第2 項、第1 項之殺人未遂罪（辯護意旨所陳被告係犯傷
    害罪，尚有未洽），被告以一殺人行為，觸犯上開2 罪名，
    應論以想像競合，從一較重之殺人未遂罪處斷。被告已著手
    於殺人行為構成要件之實行，而未致告訴人死亡之結果，其
    行為尚屬未遂，爰依刑法第26條前段之規定減輕其刑。爰審
    酌被告僅因不服區公所及社會局依法所為核發老人生活津貼
    之決定，竟不循法律途徑尋求救濟，即萌殺意，危害他人生
    命身體法益至深，且尚未與告訴人和解賠償所受損害及犯罪
    後態度等一切情狀，量處如主文所示之刑，以示懲儆，併依
    被告犯罪之性質，認有褫奪公權之必要，爰依刑法第37條第
    2 項之規定，宣告褫奪公權3 年。扣案之尖刀1 把，係被告
    所有而供本件犯罪所用之物，業據被告供明在卷，併依刑法
    第38條第1 項第2 款之規定宣告沒收，另扣案之紅色塑膠繩
    1 條，與被告殺人之犯行無直接必然之關連，爰不予沒收。
據上論斷，應依刑事訴訟法第299 條第1 項前段，刑法第135 條
第1 項、第271 條第2 項、第1 項、第55條前段、第26條前段、
第37條第2 項、第38條第1 項第2 款，判決如主文。
本案經檢察官甲○○到庭執行職務
中　　華　　民　　國　　94　　年　　5 　　月　　18　　日
             刑事第二庭  審判長法　官  張意聰
                               法  官  曾鴻文
                               法  官  黃宣撫
如不服本判決，應於送達後10日內，向本院提出上訴狀。
以上正本證明與原本無異。
中　　華　　民　　國　　94　　年　　5 　　月　　18　　日
                               書記官  鄭永媚
附錄本案論罪科刑法條：
中華民國刑法第135條
對於公務員依法執行職務時，施強暴脅迫者，處 3 年以下有期徒
刑、拘役或 3 百元以下罰金。
意圖使公務員執行一定之職務或妨害其依法執行一定之職務或使
公務員辭職，而施強暴脅迫者，亦同。
犯前二項之罪，因而致公務員於死者，處無期徒刑或 7 年以上有
期徒刑；致重傷者，處 3 年以上、 10 年以下有期徒刑。
中華民國刑法第271條
(普通殺人罪)
殺人者，處死刑、無期徒刑或 10 年以上有期徒刑。
前項之未遂犯罰之。
預備犯第 1 項之罪者，處 2 年以下有期徒刑。
